【裁判字號】    99,消債聲,132
【裁判日期】    990927
【裁判案由】    聲請免責
【裁判全文】
臺灣高雄地方法院民事裁定           99年度消債聲字第132號
聲  請  人  甲○○
上列當事人依消費者債務清理條例之規定，聲請免責事件，本院
裁定如下：
    主    文
聲請人甲○○不免責。
    理    由
一、按法院為終止或終結清算程序之裁定確定後，除別有規定外
    ，應以裁定免除債務人之債務；法院裁定開始清算程序後，
    債務人有薪資、執行業務所得或其他固定收入，而普通債權
    人之分配總額低於債務人聲請清算前二年間，可處分所得扣
    除自己及依法應受其扶養者所必要生活費用之數額者，法院
    應為不免責之裁定，但債務人證明經普通債權人全體同意者
    ，不在此限；債務人有下列各款情形之一者，法院應為不免
    責之裁定，但債務人證明經普通債權人全體同意者，不在此
    限：一、於七年內曾依破產法或本條例規定受免責。二、隱
    匿、毀損應屬清算財團之財產，或為其他不利於債權人之處
    分。三、捏造債務或承認不真實之債務。四、因浪費、賭博
    或其他投機行為，致財產顯然減少或負擔過重之債務，而生
    開始清算之原因。五、於清算聲請前一年內，已有清算之原
    因，而隱瞞其事實，使他人與之為交易致生損害。六、明知
    已有清算原因之事實，非基於本人之義務，而以特別利於債
    權人中之一人或數人為目的，提供擔保或消滅債務。七、隱
    匿、毀棄、偽造或變造帳簿或其他會計文件之全部或一部，
    致其財產之狀況不真確。八、故意於財產及收入狀況說明書
    為不實之記載，或有其他故意違反本條例所定義務之行為，
    消費者債務清理條例第132 條、第133 條、第134 條分別定
    有明文。依各該條文其立法理由說明略謂「為免債務人濫用
    清算程序以獲得免責，並敦促有清償能力者，利用薪資、執
    行業務所得或其他固定收入清償債務而受免責，爰以債務人
    聲請清算前二年間，可處分所得扣除自己及依法應受扶養所
    必要生活費用之數額為計算基礎」；「消費者依清算程序清
    理債務時，債權人已因之蒙受相當損失，其程序之進行應秉
    持公正與誠信，如債務人對於清算之原因有可歸責性，致害
    及債權人之權益，或影響清算程序之進行，自不宜予以免責
    」。由此可知，消費者債務清理條例所定之清算制度，立法
    目的在使債權人能獲得公平及最低額度之受償，並避免債務
    人因債務纏身，而無法重建經濟生活，並非藉由清算程序使
    債務人無條件全然免除債務，或將恣意消費所造成之債務，
    轉嫁予債權人負擔。因此，債務人必須有最低程度之清償能
    力，或無不免責之事由存在，法院使得裁定予以免責。
二、經查：
（一）聲請人聲請消費者債務清理事件，經本院以98年度消債更
      字第1059號裁定開始更生程序，嗣因其所提之更生方案未
      能經債權人可決，經本院以99年度消債清字第125 號裁定
      開始清算程序，並同時終止清算程序等情，業經本院依職
      權調閱本院98年度消債更字第1059號、98年度司執消債更
      字第941 號、99年度消債清字第125 號卷宗，核閱無誤。
（二）依聲請人所提出財產收入狀況報告書，聲請人開始清算前
      2 年收入總額為新臺幣（下同）168,000 元，前2 年支出
      總額為131,328 元，則收入扣除自己及依法應受其扶養者
      所必要生活費用之數額為36,672元，本件清算程序既因清
      算財團之財產不敷清償消費者債務清理條例第108 條所定
      費用及債務，經本院職權以裁定終止清算程序，已如前述
      ，全體債權人未受任何償還，則依消費者債務清理條例第
      133 條規定，法院即應為不免責之裁定。
（三）況聲請人所積欠之債務，多係信用卡消費、現金卡及信用
      卡貸款之債務，經本院依職權向聲請人之債權人函調聲請
      人信用卡消費紀錄及現金卡動支紀錄核閱結果，聲請人於
      89年1 月間使用中國信託商業銀行股份有限公司（下稱中
      國信託銀行）之信用卡提領33,664元，於同年2 月間提領
      23,000 元 ，嗣於92年7 月起至94年12月止，陸續以中國
      信託銀行、台新國際商業銀行股份有限公司（下稱台新銀
      行）、聯邦商業銀行股份有限公司（下稱聯邦銀行）、台
      灣土地銀行股份有限公司（下稱土地銀行）、玉山商業銀
      行股份有限公司（下稱玉山銀行）、兆豐國際商業銀行股
      份有限公司（下稱兆豐銀行）、渣打國際商業銀行股份有
      限公司（下稱渣打銀行）之信用卡、現金卡辦理預借現金
      ，其中92年7 月預借13,000元，92年8 月預借38,800元，
      92年9 月、10月各預借23,107元，92年11月預借25,607元
      ，92年12月預借13,148元，93年1 月預借19,106元，93年
      2 月預借31,517元，93年3 月預借31,000元，93年4 月預
      借16,223元，93年5 月預借33,140元，93年6 月預借9,60
      0 元，93年7 月預借9,000 元，93年8 月預借24,956元，
      93年9 月預借67,019元，93年10月預借15,200元，93年11
      月預借12,000元，93年12月預借95,106元，94年1 月預借
      40,000元，94年2 月預借20,000元，94年3 月預借55,106
      元，94年4 月預借60,000元，94年6 月預借7,000 元，94
      年7 月預借25,639元，94年8 月預借45,106元，94 年9月
      預借11,047元，94年10月預借32,117元，94年11月預借17
      ,033元，94年12月預借16788 元，此經上開各銀行具狀陳
      報明確，然聲請人所提出之勞工保險被保險人投保資料表
      ，92年7 月1 日起投保薪資為24,000元，95年2 月1 日起
      投保薪資27,600元，聲請人每月應有一定收入，如撙節支
      出，理應無需負擔如此高額債務，而聲請人對於其需要如
      此頻繁且大量預借現金、貸款之用途暨原因，並未能提出
      具體事證以實其說，尚難認聲請人大量預借現金、貸款之
      舉係為供一般通常生活之必要費用，係屬超出其生活必要
      程度，堪認聲請人有因浪費行為，致財產顯然減少或負擔
      過重之債務，而生開始清算原因之情事存在。
（四）另聲請人於93年11月18日向永豐商業銀行股份有限公司（
      原為台北國際商業銀行，下稱永豐銀行）申請信用貸款代
      償專案，代償金額高達454,000 元，於93年12月間向台北
      富邦商業銀行股份有限公司（下稱台北富邦銀行）申請指
      數型信貸代償專案，代償金額高達620,000 元，佐以前開
      所述聲請人自92年起即以現金卡、信用卡預借現金之情綜
      合以觀，堪認聲請人至遲於93年11月間，即陷於嚴重支付
      及清償債務能力不足之窘境，此觀中國信託銀行、台新銀
      行、渣打銀行、兆豐銀行、土地銀行、玉山銀行所陳報聲
      請人信用卡、現金卡消費明細足證，又聲請人既自93年12
      月至93年4 月間短短4 個月內大額借貸890,212 元並即遲
      延償還，顯見其已無清償債務能力，此有聲請人於中國信
      託銀行、台新銀行、土地銀行信用卡、現金卡交易明細在
      卷可佐，然聲請人仍於94年5 月至95年2 月間分別持台新
      銀行信用卡消費124,849 元，中國信託銀行信用卡消費62
      ,841元，土地銀行信用卡消費7,800 元，聯邦銀行信用卡
      消費18,656元，玉山銀行信用卡消費11,475元，總計高達
      225,621 元，分別用以量販百貨藥妝店、高級餐飲支出、
      電視購物、珠寶銀樓、加油費用、郵購消費等，多次為奢
      侈消費，且客觀上均非日常生活所必要之物品，分別有台
      新銀行、中國信託銀行、土地銀行、聯邦銀行、玉山銀行
      聲請人消費明細在卷可證，顯逾一般消費之正常狀態，是
      由上開聲請人所持信用卡消費之內容及金額以觀，難認聲
      請人所從事之前開消費，係屬日常生活必要之消費。
（五）消費者債務清理條例並非逕將債務人恣意消費所造成之債
      務，任意轉嫁予債權人負擔，債務人免責制度目的係在鼓
      勵勤勞誠實之債務人，並非縱容債務人奢侈消費，倘債務
      人於聲請清算前之相當時間內，不當利用信用金融之機會
      ，恣意從事非屬通常生活所需之鉅額或奢侈性、浪費性之
      消費，全然未慮及個人日後履行返還債務之能力，反而希
      冀利用本條例中所定免責制度，濫用清算程序藉以規避償
      還責任，自與本條例立法本旨有違。由聲請人至遲於93年
      12月起，即陷於支付困難之經濟困境下，猶不知節制，而
      續以信用卡多次於非日常生活必要之消費場所，進行非生
      活不可或缺之消費情形以觀，堪認聲請人確有浪費情事，
      且由其後無法清償，且前開所為消費金額均非少之事實，
      亦足認聲請人確有上開浪費情事致積欠過重之債務。
三、綜上所述，本院認聲請人有消費者債務清理條例第133 條、
    第134 條第4 款之事實，而不宜依消費者債務清理條例第13
    5 條之規定予以免責；另審酌本件已據各債權人具狀表示應
    予聲請人不免責之裁定，足見聲請人確未獲有全體債權人同
    意免責，則依前開規定，本件聲請人不得免責，爰裁定如主
    文。
中    華    民    國    99    年    9     月    27    日
                  民事第五庭法  官  秦慧君
正本係照原本作成。
如不服本裁定應於送達後10日內向本院提出抗告狀，並繳納裁判
費新臺幣1,000元。
中    華    民    國    99    年    9     月    27    日
                            書記官  胡美儀

司法院資訊處製作；財團法人民間司法改革基金會備份。
